臺灣臺中地方法院民事判決
110年度家繼訴字第164號
原      告  王保棠  
訴訟代理人  尤雯雯律師
被      告  游保萍  

            王惠玉  
上列當事人間請求履行遺囑等事件，本院於民國111年8月4日言
詞辯論終結，判決如下：
    主      文
一、兩造就被繼承人王選權所遺如附表一所示遺產，應依如附表
    一分割方法欄所示方法予以分割。
二、訴訟費用由兩造依如附表二所示比例負擔。
    事實及理由
壹、程序事項：
一、按訴狀送達後，原告不得將原訴變更或追加他訴，但請求之
     基礎事實同一者，不在此限。又原告於判決確定前，得撤
    回訴之全部或一部。民事訴訟法第255條第1項第2款、第262
    條第1項分別定有明文，以上規定並依家事事件法第51條規
    定，於家事訴訟事件準用之。查，本件原告於起訴時以游保
    萍、王惠玉、李佳容（起訴狀誤載為「蓉」，應予更正）、
    李燿丞、王于綺為被告，並聲明：㈠、被告王于綺取得被繼
    承人王選權（以下逕以姓名稱之）遺產新臺幣（下同）2,00
    0,000元。㈡、被告李佳容、李燿丞取得王選權遺產各200,00
    0元。㈢、請准原告王保棠、被告王惠玉、游保萍分割取得王
    選權之遺產。嗣於本院審理中，原告於民國111年2月7日具
    狀變更其訴之聲明如主文第一項所示，並撤回對被告李佳容
    、李燿丞、王于綺（以下逕以姓名稱之）之起訴。經核原告
    就部分被告所為之撤回起訴，符合民事訴訟法第262條第1項
    之規定，另原告就前揭訴之聲明所為之變更，於變更前後所
    主張之基礎事實相同，是原告就訴之聲明所為之變更，核與
    同法第255條第1項第2款規定相符，在程序上應予准許，合
    先敘明。
二、被告游保萍、王惠玉經合法通知，無正當理由，均未於言詞
    辯論期日到場，核無民事訴訟法第386條各款所列情形，爰
    依家事事件法第51條準用民事訴訟法第385條第1項前段規定
    ，依原告之聲請，由其一造辯論而為判決。
貳、實體事項：
一、原告主張：
㈠、王選權於110年8月1日死亡，原告及被告王惠玉為王選權之子
    女，被告游保萍則為王選權之配偶。又被告游保萍為大陸地
    區人士，且迄今未聲明繼承或拋棄繼承，是兩造均為王選權
    之繼承人。
㈡、王選權生前於109年11月4日立有自書遺囑（下稱系爭遺囑）
    ，並經公證人認證。而系爭遺囑記載以王選權之臺灣銀行臺
    中港分行存款贈與王于綺2,000,000元、王耀丞、王佳蓉各2
    00,000元等內容，此部分共計2,400,000元之遺贈業經王于
    綺、李佳容、李燿丞領取，所餘款項詳如附表一編號3所示
    。另被告游保萍因年老返回大陸地區養老，由王選權贈與其
    返鄉旅途費用350,000元及生活費380,204元，此部分應屬王
    選權因分居而贈與被告游保萍之款項，自應為歸扣並計入遺
    產範圍，是王選權所遺而尚未分割之遺產詳如附表一編號1
    至11所示，其遺產價額共計4,248,391元。又系爭遺囑並未
    記載如何分割王選權所遺如附表一所示財產，故應由兩造依
    法定應繼分比例各3分之1平均分配，則每人可分得之遺產價
    額為1,416,130元。
㈢、又被告游保萍業已取得之特種贈與款項730,204元，依民法第
    1173條第2項規定，應自其應繼遺產中扣除，是被告游保萍
    可自如附表一編號1至9所示存款分配取得之遺產價額為685,
    926元（計算式：1,416,130-730,204＝685,926）。而附表一
    編號10所示現金為原告於110年6月間領出之款項，原欲改裝
    王選權返家時之孝親房，然王選權不幸於同年8月1日逝世，
    此現金暫存放於原告處，故亦應自原告所分得之應繼遺產中
    扣除，是原告可自如附表一編號1至9所示存款分配取得之遺
    產價額為1,082,205元（計算式：1,416,130-333,925＝1,082
    ,205）。
㈣、並聲明：如主文所示。
二、被告游保萍、王惠玉經本院合法通知，未於言詞辯論期日到
    場，亦未提出書狀作何聲明或陳述。
三、得心證之理由：
㈠、按遺產繼承人，除配偶外，依左列順序定之：1.直系血親卑
    親屬。2.父母。3.兄弟姊妹。4.祖父母。前條所定第一順序
    之繼承人，以親等近者為先。第1138條所定第一順序之繼承
    人，有於繼承開始前死亡或喪失繼承權者，由其直系血親卑
    親屬代位繼承其應繼分。同一順序之繼承人有數人時，按人
    數平均繼承。但法律另有規定者，不在此限。民法第1138條
    、第1139條、第1140條、第1141條定有明文。又按繼承，因
    被繼承人死亡而開始。繼承人自繼承開始時，除本法另有規
    定外，承受被繼承人財產上之一切權利、義務。民法第1147
    條、第1148條第1項前段定有明文。另大陸地區人民繼承臺
    灣地區人民之遺產，應於繼承開始起三年內以書面向被繼承
    人住所地之法院為繼承之表示；逾期視為拋棄其繼承權，亦
    為臺灣地區與大陸地區人民關係條例第66條第1項明定。依
    此可知，大陸地區之繼承人於臺灣地區之被繼承人死亡時，
    即當然取得繼承權，惟考量在大陸地區尋找繼承人之困難，
    為期法律關係之早日確定，乃另規定大陸地區人民之繼承人
    應於繼承開始起3年內為繼承之表示，否則視為拋棄繼承，
    然非謂大陸地區人民之繼承人須為繼承之表示，始取得繼承
    權，其理甚明（最高法院105年度台上字第1985號判決意旨
    參照）。
㈡、經查，原告主張王選權於110年8月1日死亡，原告、被告王惠
    玉為王選權之子女，被告游保萍則為王選權之配偶，兩造均
    為王選權之繼承人，應繼分比例如附表二所示等情，業據原
    告提出戶籍謄本、經財團法人海峽交流基金會認證之公證書
    、結婚證、除戶謄本為證，其中被告游保萍固為大陸地區人
    民，縱其尚未向法院表示繼承，惟王選權死亡至今既未滿3
    年，揆諸上揭法文規定及說明，仍應認被告游保萍業於王選
    權死亡時已取得繼承之權利。又被告游保萍、王惠玉經合法
    通知均未到庭，亦未提出書狀作何聲明或陳述，是本院審酌
    全卷資料，堪認原告之上開主張為實在。
㈢、本件遺產分割範圍：
  1.原告主張被繼承人尚未分配之遺產均詳如附表一編號1至10
    所示，業經其提出財政部中區國稅局遺產稅免稅證明書、存
    摺封面、存摺內頁、臺灣銀行整存整付儲蓄存款存單、郵政
    定期儲金存單、彰化商業銀行股份有限公司作業處110年8月
    18日彰作管字第11020008407號函暨所附往來業務查詢明細
    表、臺灣銀行彰化分行存單總餘額批次查詢、臺灣銀行大雅
    分行110年8月19日大雅營密字第1100003128號函、臺灣銀行
    現金/轉帳收入傳票等影本為證，而被告游保萍、王惠玉均
    未到庭或具狀爭執，應堪採信。
　2.又按遺囑人於不違反關於特留分規定之範圍內，得以遺囑自
    由處分遺產；繼承人之遺囑，定有分割遺產之方法，或託他
    人代定者，從其所定，民法第1187條、第1165條第1 項分別
    定有明文。是被繼承人除得以遺囑為遺贈或指定分割方法，
    亦得指定應繼分。又遺囑執行人有管理遺產並為執行上必要
    行為之職務，其於處分權之範圍內，排除繼承人之處分權，
    民法第1215條、第1216條亦規定甚明。而上開規定所稱「執
    行上必要行為之職務」，包括遺贈物之交付、依被繼承人之
    指示實行分割遺產等。經查，原告主張王選權於109年11月4
    日立有系爭遺囑，該遺囑業經公證人認證，且系爭遺囑記載
    以王選權之臺灣銀行臺中港分行存款贈與王選權之孫女王于
    綺2,000,000元、外孫王耀丞、王佳蓉各200,000元，此部分
    之遺贈共2,400,000元已由王于綺、李佳容、李燿丞領取，
    上述臺灣銀行臺中港分行帳戶所餘款項詳如附表一編號3所
    示等情，有遺囑認證書、王選權之自書遺囑、財政部中區國
    稅局遺產稅免稅證明書、戶籍謄本、臺灣銀行臺中港分行存
    款餘額證明書、臺灣銀行現金/轉帳收入傳票在卷可稽，故
    此情應堪認定。是依原告上開主張，足認王選權死亡時於臺
    灣銀行臺中港分行所遺存款中之2,400,000元已依照系爭遺
    囑交付遺贈，自難認此部分仍屬於被繼承人之現存遺產，故
    無加以裁判分割之必要。
  3.被告游保萍受有特種贈與部分：
　⑴按繼承人中有在繼承開始前因結婚、分居或營業，已從被繼
    承人受有財產之贈與者，除被繼承人於贈與時有反對之意思
    表示者外，應依贈與時之價值計算贈與價額，加入繼承開始
    時被繼承人所有之財產中，並於遺產分割時，由該繼承人之
    應繼分中扣除，民法第1173條定有明文。該規定係繼承人於
    被繼承人生前受有因結婚、分居或營業特種原因之贈與，而
    上述原因之贈與，通常無使受贈人特別受利益之意思，為被
    繼承人就其身後應繼承財產預行撥給該繼承人，為維護繼承
    人間平均繼承之本旨，乃特別規定因該特種原因所為贈與併
    入遺產計算，而自受贈人應繼分中扣除，稱之為歸扣。又主
    張歸扣之其他繼承人，自須就繼承人中有在繼承開始前因結
    婚、分居或營業，已從被繼承人受有財產之特種贈與者之事
    實，自應舉證證明之。
　⑵原告主張如附表一編號11所示現金730,204元，係王選權基於
    分居之意而贈與給被告游保萍等語，業據其提出協議書、手
    寫證明書影本等件為據，足見如附表一編號11所示現金730,
    204元，確為王選權因夫妻分居所贈與無訛。從而，計算王
    選權遺產價額尚應計入被告游保萍所受如附表一編號11所示
    現金之特種贈與價額，並應於遺產分割時，由被告游保萍之
    應繼分中扣除。
㈣、再按繼承人自繼承開始時，承受被繼承人財產上之一切權利
    ，繼承人有數人時，在分割遺產前，各繼承人對於遺產全部
    為公同共有，除有法律規定、契約另有訂定或遺囑禁止分割
    遺產者外，繼承人得隨時請求分割遺產，民法第1148條第1
    項前段、民法第1151條、民法第1164條分別定有明文。查，
    王選權之遺產如附表一所示，兩造為王選權之全體繼承人等
    節，業經認定如前，而本件被繼承人之遺產既無不得分割之
    情形，且兩造就前開遺產不能以協議方式確立分割之方法，
    又無不予分割遺產之約定，且王選權亦未以遺囑限定所遺財
    產不得分割，則原告訴請法院裁判分割，依上開法條規定，
    於法有據。　　　　
㈤、本院認王選權所遺如附表一所示之遺產，應以如附表一分割
    方法欄所示之方法為分割較為合宜：
　1.按在分割遺產前，各繼承人對於遺產全部為公同共有。而公
    同共有物分割之方法，除法律另有規定外，應依關於共有物
    分割之規定。又分割之方法不能協議決定者，法院得因任何
    共有人之請求，命為下列之分配：⑴以原物分配於各共有人
    ；但各共有人均受原物之分配顯有困難者，得將原物分配於
    部分共有人。⑵原物分配顯有困難時，得變賣共有物，以價
    金分配於各共有人；或以原物之一部分分配於各共有人，他
    部分變賣，以價金分配於各共有人，民法第830條第2 項、
    第824條第2項分別定有明文。另本節規定，於所有權以外之
    財產權，由數人共有或公同共有者，準用之，同法第831條
    亦有規定。又裁判分割共有物訴訟，為形式之形成訴訟，其
    事件本質為非訟事件，不受當事人聲明之拘束。且法院選擇
    遺產分割之方法，應具體斟酌公平原則、各繼承人之利害關
    係、遺產之性質及價格、利用價值、經濟效用、經濟原則及
    使用現狀、各繼承人之意願等相關因素，以為妥適之判決。
  2.查，如附表一所示之本件遺產乃存款、現金，性質可分，參
    酌原告所提之分割方案，被告游保萍、王惠玉均未到庭爭執
    ，經綜合審酌上開遺產之性質、經濟效用、當事人之意見等
    各情，認如附表一所示之遺產，應依如附表一分割方法欄所
    示方法予以分割，即由兩造依應繼分比例平均分配遺產價額
    ，而由原告、被告王惠玉各取得價額1,416,130元之存款或
    現金，被告游保萍扣除特種贈與730,204元之價額後，尚可
    分配取得價額685,927元之存款（元以下無法整除部分，依
    長幼順序分配）。爰判決如主文第一項所示。　　
四、本件為分割遺產之訴，係固有必要共同訴訟，兩造間本可互
    換地位，且兩造均蒙其利，原告起訴於法有據，是本院認本
    件之訴訟費用，應由兩造依應繼分比例分擔，較為公允，爰
    判決如主文第二項所示。
五、訴訟費用負擔之依據：家事事件法第51條，民事訴訟法第80
　　條之1。　　　　　
中　　華　　民　　國　　111 　年　　8 　　月　　25　　日
                   家事法庭     法  官　謝珮汝
以上正本係照原本作成。　　　　　　　
如對本判決上訴，須於判決送達後20日內向本院提出上訴狀（應
附繕本）。如委任律師提起上訴者，應一併繳納上訴審裁判費。
中　　華　　民　　國　　111 　年　　8 　　月　　25　　日
                                書記官　劉燕媚

附表一：被繼承人王選權之遺產及分割方法
編號 項目 財產名稱及價額 分割方法 1 存款 臺灣銀行彰化分行帳號000000000000號帳戶整存整付儲蓄存款新臺幣700,000元。 由被告王惠玉取得（如有孳息，含孳息）。 2 存款 臺灣銀行大雅分行帳號000000000000號帳戶存款新臺幣358,570元。 由被告王惠玉取得（如有孳息，含孳息）。 3 存款 臺灣銀行臺中港分行帳號000000000000號帳戶存款新臺幣482,919元。 ⑴由被告王惠玉取得新臺幣357,560元（如有孳息，含孳息）。 ⑵由原告王保棠取得125,359元（如有孳息，含孳息）。 4 存款 臺灣銀行大雅分行帳號000000000000號帳戶存款人民幣536.16元（折算新臺幣為2,307元）。 由被告游保萍取得（如有孳息，含孳息）。 5 存款 大雅郵局帳號00000000000000號帳戶存款新臺幣833,823元。 由原告王保棠取得（如有孳息，含孳息）。 6 存款 彰化光復路郵局整存整付定期儲金本息新臺幣510,504元。 ⑴由原告王保棠取得新臺幣123,023元（如有孳息，含孳息）。 ⑵由被告游保萍取得新臺幣387,481元（如有孳息，含孳息）。 7 存款 彰化銀行清水分行帳號00000000000000號帳戶存款新臺幣211元 由被告游保萍取得（如有孳息，含孳息）。 8 存款 彰化銀行大雅分行帳號00000000000000號帳戶存款美元10,602元（折算新臺幣為295,906元）。 由被告游保萍取得（如有孳息，含孳息）。 9 存款 彰化銀行大雅分行帳號00000000000000號帳戶存款人民幣5.19元（折算新臺幣為22元）。 由被告游保萍取得（如有孳息，含孳息）。 10 現金 原告王保棠保管之現金新臺幣333,925元。 由原告王保棠取得。 11 現金 被告游保萍於109年10月間受贈之現金新臺幣730,204元 已由被告游保萍取得（特種贈與）。 

附表二：兩造應繼分比例及訴訟費用負擔比例
編號 當事人 應繼分比例及訴訟費用負擔比例 1 原告王保棠 3分之1 2 被告游保萍 3分之1 3 被告王惠玉 3分之1 合計            1